最高法院刑事判決　　　　　　一○○年度台上字第五六七八號
上　訴　人　台灣高等法院檢察署檢察官
被　　　告　劉駿明
選任辯護人　張迺良律師
　　　　　　李振華律師
被　　　告　施學竣
選任辯護人　林家祺律師
　　　　　　李兆環律師
被　　　告　林益生
　　　　　　戴浩仁
　　　　　　黃龍年
共　　　同
選任辯護人　張麗玉律師
上列上訴人因被告等違反貪污治罪條例案件，不服台灣高等法院
中華民國九十九年八月二十五日第二審判決（九十九年度上訴字
第二０八一號，起訴案號：台灣士林地方法院檢察署九十四年度
偵字第九八六號），提起上訴，本院判決如下：
    主  文
原判決關於劉駿明、施學竣、林益生、黃龍年、戴浩仁部分撤銷
，發回台灣高等法院。
    理  由
本件原判決以公訴意旨略以：緣陳添財（已經原審判處罪刑確定
）係自營工程業者，而邱吳金菊（已經第一審判處罪刑確定）則
係福泰營造股份有限公司（下稱福泰公司）之實際負責人。經濟
部水利署為辦理基隆河汐止段河道疏浚事宜，遂於民國九十一年
四月、五月間辦理「基隆河汐止段河道疏浚整理應急工程」中「
高速公路二號橋至三號橋」（下稱二號橋至三號橋工程）、「社
后橋至內溝溪」（下稱社后橋至內溝溪工程）及「五福橋至六合
橋」（下稱五福橋至六合橋工程）等三件河道疏浚工程招標作業
，陳添財因無資格參加投標，為取得該三件工程，向邱吳金菊借
用福泰公司名義標得上揭三件工程。而被告劉駿明原為經濟部水
利署第十河川局（下稱第十河川局）局長（現已調他職）；被告
施學竣原為該局工務課長（現已退休）；被告林益生為副工程司
，負責五福橋至六合橋工程之監理工作；被告戴浩仁為工程員，
負責二號橋至三號橋工程之監理工作；被告黃龍年為工程員，負
責社后橋至內溝溪工程之監理工作。以上五人（下稱被告等五人
）均為依法令服務於國家所屬機關而具有法定職權之公務員，應
依內政部「營建剩餘土石方處理方案」、「工程剩餘土石方處理
說明書」及前揭承包商所報之「剩餘土石方處理計畫書」查核載
土卡車運送過程及其所申報之「剩餘土石方運送處理證明文件」
有無依實填具經核備之卡車車號及司機姓名，憑以核發廢土挖掘
運送之估驗款。竟基於圖利之概括犯意聯絡，劉駿明於接受邱吳
金菊之關說後，除取消部分指派跟車檢查作為外，並要求林益生
配合掩飾，施學竣亦在承包商陳添財關說及其職員王者誠（福泰
公司工地主任）安排「喝花酒」後，要求所屬之林益生、戴浩仁
及黃龍年等人配合從寬審核，致林益生、戴浩仁及黃龍年三人於
負責辦理工程估驗及驗收等業務時，明知承包商未依規定運送廢
土至指定之剩餘土石方資源堆置處理場（下稱土資場），且申報
之五萬三千三百四十三張「剩餘土石方運送處理證明文件」（下
稱證明文件）中，其中所登載運送卡車車號，有一萬零二百二十
一張非屬核備之車號，竟仍不實審核通過，使承包商福泰公司得
以逾領新台幣（下同）一千三百三十七萬九千二百八十九元之「
剩餘土石方運送費」（每立方公尺九十三．五元至一百零三．六
元）；另明知五福橋至六合橋工程之證明文件，有一千六百五十
四車次（即一千六百五十四張）之載運廢土司機均係填載非屬核
備有案之「謝建民」（廢土載運仲介業者），於九十一年六月十
六日至七月四日前後十九日間載運，平均每日載運八十七車次，
其中不乏於同一時段以不同車輛載運，且登載之棄土數量龐大，
明顯可見與事實不符，惟林益生等均仍予以審核通過，核付福泰
公司「剩餘土石方處理費」（每車十四立方公尺，每立方公尺九
十五．六元至一百零五．九元）及「剩餘土石方運送費」（每車
十四立方公尺，每立方公尺九十三．五元至一百零三．六元）計
約四百三十七萬八千七百九十九元，總計圖利福泰公司工程款約
一千七百七十五萬八千零八十八元，因認被告等五人共同涉犯貪
污治罪條例第六條第一項第四款之圖利罪嫌云云。經審理結果，
以不能證明被告等五人犯罪，因而維持第一審諭知其等均無罪部
分之判決，駁回檢察官在第二審之上訴。固非無見。
惟按：(一)、審理事實之法院，對於被告有利及不利之卷內證據，
均應一併加以注意，並綜合全部證據資料，本於經驗及論理法則
定其取捨而為判斷，倘為無罪之判決，亦應詳述其全部證據取捨
判斷之理由，否則即有判決理由不備之違法。原判決雖採信被告
等五人無圖利福泰公司之辯解，而為其等有利之認定。然卷查本
件檢察官起訴書關於犯罪事實三（即本件）部分之證據清單，已
列舉：「…… (二)被告施學竣使用之0000000000 號行動電話九
十一年七月四日至六日通訊監察作業報告表（詳九十一年度聲監
字第八八號P.14-19） ：電話內容主要係施學竣與王者誠赴酒家
飲酒作樂，酒店小姐催討簽帳費用八萬一千九百元，委託施學竣
請王者誠儘速付款，以利酒店發薪水。另廠商陳某之簽帳單五萬
餘元部分，則等陳某返國後再付。……（五）被告施學竣使用之
0000000000號行動電話九十一年七月二十四日至二十五日通訊監
察作業報告表（詳九十一年度聲監字第八八號P.142-144 ）：內
容主要係施學竣打電話給陳添財，請其行賄警察，使運土卡車免
遭處罰開單；言談中顯示其知工程廢土並未倒至合法土資場。（
六）被告施學竣使用之0000000000號行動電話九十一年七月二十
六日至二十八日之通訊監察作業報告表（詳九十一年度聲監字第
八八號P.145-149 ）：內容主要係施學竣埋怨『陳國禎』未串好
，使其報九十幾台（車次），與某男報二百多台不符。疑與同事
交換如何掩飾承包商將廢土載走。」等情（見起訴書第三十一至
三十二頁）。上揭施學竣使用之0000000000號行動電話之通訊監
察譯文，何以不能採為不利於劉駿明等五人被訴共同圖利之證據
，原判決全未說明其理由，遽為其等無罪之諭知，已有判決不備
理由之違誤。(二)、判決雖載理由，但不能憑以斷定其所為論述之
根據者，亦屬理由不備。又證人之陳述有部分前後不符時，究竟
何者為可採，法院仍得本其自由心證予以斟酌，非謂一有不符或
矛盾，即應認其全部均為不可採信。原判決雖採信證人邱吳金菊
於檢察官及第一審之證述，認其於法務部調查局台北市調查處（
下稱調查局）調查筆錄不利於被告等五人之供述並非實在，而為
被告等五人有利之認定。然卷查證人邱吳金菊於調查局已供明：
伊負責之「五福橋至六合橋」工程在九十一年六月底、七月初那
十天左右，有載運約五、六萬立方公尺之數量至大水窟棄土場，
因係臨時要載運，無法馬上申辦手續，不符合送至指定收容處理
廠之規定，故要求局長劉駿明不能派人跟車監理，劉駿明有同意
，伊才敢運至大水窟棄土場；該五、六萬立方公尺之棄土證明係
以核准之六家砂石場之證明文件申報請領工程估驗款等情（見調
查卷第一宗第二五九、二六０、二六一頁）；至第一審審理中仍
證稱：本件工程施工期間遭遇多次颱風侵襲，颱風過後所生廢土
多摻雜廢棄物且為濕土，伊所陳報之收土場所除了「建潮」棄土
場會收外，其餘的都不會收，「建潮」又因為太遠，所以大部分
廢土都運至大水窟，伊當時是委託謝建民運至大水窟傾倒，每次
颱風來就要運個五至十天，大概運了五、六萬立方公尺，伊有持
偽造之運土證明文件請領該部分土方款項等語（見第一審卷第四
宗第一五五至一五七、一六一頁）。證人謝建民於第一審審理中
亦證述：伊有受邱吳金菊之託，載運五福橋至六合橋工程之棄土
至大水窟傾倒，邱吳金菊並授權伊以現金購買棄土單，共買了上
千張棄土單等語（見第一審卷第三宗第七十二至九十九頁）。證
人邱吳金菊於調查局、第一審；證人謝建民於第一審審理中已分
別證述，福泰公司有於颱風過後，將五、六萬立方公尺剩餘土石
載往大水窟非指定處所傾倒，復持偽造之運土證明文件請領該部
分土方運送及處理費用等情甚詳。又劉駿明、施學竣身為局長、
課長；林益生、黃龍年及戴浩仁為派至各工地之工務所主任，其
等負責上揭三件河道疏浚工程施工中之查驗、初驗及估驗工作（
招標、訂約及驗收等事宜則由經濟部水利署負責）；有經濟部水
利署九十七年七月二十九日經水工字第０九七五一一六三三三０
號函附卷足憑（見第一審卷第二宗第九十六頁）。前揭運往大水
窟非指定收土處所之廢棄土數量多達五、六萬立方公尺（按每車
十四立方公尺），再稽之卷附通訊監察譯文，證人邱吳金菊與陳
添財間於九十一年六月二十七日至二十九日之對話中，邱吳金菊
要求陳添財徵得劉駿明之允許，將廢棄土載至大水窟傾倒（見聲
監字第八八號卷第二十五頁以下）。證人邱吳金菊於第一審審理
中仍證稱：第二次颱風過後，伊曾要求陳添財去跟劉局長講大水
窟的事，陳添財回覆稱會跟局長講，也保證載去大水窟沒問題等
語明確（見第一審卷第四宗第一五七頁），而施學竣於同年七月
二十六日至二十八日監聽期間，以電話與同僚談及「光華那家收
土狀況較差……上次來抽查一樣麻，反正我們手續都要弄好，不
倒合法地點的應該滿街都是，他最主要是去沒有報備的地方亂倒
而已」等語（見聲監字第八八號卷第一四八頁以下），及施學竣
於同年七月四日至六日間，與巧克力（酒店業者）之通話：巧克
力向施學竣表示，王者誠赴酒家簽帳費用八萬一千九百元，委託
施學竣請王者誠儘速付款，以利酒店發薪，施學竣則應允會儘速
通知王者誠付款（見聲監字第八八號卷第十六頁）等證據資料，
則被告等五人若未允許福泰公司將廢棄土運至大水窟傾倒，何以
施學竣與同僚、酒店業者，以及劉駿明與陳添財間有上揭不尋常
之談話；又何以依林益生等人於第一審所提之跟監統計表顯示，
福泰公司於九十一年六月三日至同年七月三十日僅遭跟監人員查
獲四個車次未依規定運送至指定處所，且均未查獲任何運往大水
窟之車輛（見第一審卷第一宗第一九二至一九四頁）。以上各情
，俱尚待釐清。原審未綜合全部卷證資料，詳加調查並參互審認
究明，而將上開不利於被告等五人之證據，割裂評斷，遽為其等
有利之判決，其判斷證據證明力職權之行使，即難謂於採證法則
無違。(三)、證據證明力雖屬於事實審法院自由判斷之職權，但其
所為判斷，仍應受經驗與論理等證據法則支配。依卷附三件工程
契約（含附件編號貳拾貳、「工程剩餘土石方處理說明書」），
被告等五人辦理上揭三件工程之查驗、初驗及估驗工作審核時，
應依內政部訂頒之「營建剩餘土石方處理方案」及上揭「工程剩
餘土石方處理說明書」及承包商福泰公司所呈報之「剩餘土石方
處理計畫書」，檢視各期證明文件車次與處理紀錄表所載之車次
是否相符，並查核各期之監工日報表、剩餘土石方二階段網路登
錄資料及施工照片等資料是否一致。卷查福泰公司承作上揭三件
河道疏浚工程時，曾就剩餘土石方運送至裕豐砂石建材股份有限
公司（下稱裕豐公司）之數量上網登載為十三萬二千三百立方公
尺，就運送至東偉實業股份有限公司（下稱東偉公司）之剩餘土
石方則登載為十八萬零三百七十六立方公尺，另運送至光華砂石
場之剩餘土石方則登載為四萬九千三百四十六立方公尺各情，有
上揭三件河道疏浚工程之營建棄填土資訊系統網頁完成流向勾稽
數量統計表及土資場申報內容網頁查詢資料在卷可憑（見調查卷
第一宗第三二一頁至第三二三頁、第二一二頁至第二一三頁、第
二一五頁至第二一六頁、第二一八頁至第二一九頁）。證人即裕
豐公司實際負責人潘和福於調查時已供稱：公司登記實際收受上
揭三件河道疏浚工程剩餘土石方約一百四十立方公尺（見調查卷
第一宗第十五頁）；證人即東偉公司負責人林哲成於調查時亦稱
：（經詳視三件工程之營建棄填土資訊系統網頁完成流向勾稽數
量統計表後作答）伊僅獲得福泰公司所載運之免費土石約一千四
百台車次，約二萬餘立方公尺（見同上卷宗第四十七至五十四頁
）；證人即光華砂石場負責人許太成於調查及偵查中均陳稱：福
泰公司僅載來二車次土石（見同上卷宗第七十三頁、偵查卷第一
宗第五五頁以下），於第一審審理時仍證稱：「（問：之前你在
調查局有提到有二輛砂石車送進來，是否如此？）我忘記了，應
該是按照之前的陳述」等語明確（見第一審卷第四宗第六十一頁
）。依證人潘和福等人上揭證述，福泰公司實際運送至裕豐公司
、東偉公司及光華砂石場等三家砂石場之土石數量與上網申報之
數量差異甚大，被告等五人果依上揭規定確實審核抽查即能發現
，而以查驗不合格處理。原判決雖以上揭證人潘和福等三人於調
查局之供述，與偵查中不一；或以證人潘和福不常進公司、證人
林哲成於當時並非實際負責公司業務之人等各情，而為諭知被告
等五人無罪之論據之一（見原判決第三十、三十一頁）。然證人
許太成於調查局及偵查中均稱二車次土石，並無陳述不一之處；
而證人潘和福、林哲成於偵查中改稱：約一萬餘立方公尺，與調
查局原所陳述約一百四十立方公尺，或約二萬立方公尺，差異不
大，且均明顯與上網登載之數量不符；至於證人林哲成於調查局
及偵查中均以公司負責人身分應訊，並詳視上揭統計表始作答，
是至第一審始改稱並非公司實際負責之人。原判決未綜合證人潘
和福三人全部供述證據，審酌判斷，而將上開不利被告等五人之
證據，割裂審查，復拘泥於供述證據枝節上之不符，或先後供述
之詳簡，未能斟酌是否無礙於真實性而全盤予以否定，遽爾為被
告等五人有利之論斷，其判斷證據證明力職權之行使，亦與採證
法則不相適合。(四)、再證人陳添財所使用之0000000000號行動電
話於九十一年七月十五日至十七日間曾與施學竣有下述之對話：
施（即施學竣，下同）：「沒車，我蓋印章……會手軟」。陳（
即證人陳添財，下同）：「會蓋的手軟。好，我馬上聯絡」。施
：「你也趕月底好不好，那一件也二百多萬的趕工獎金，不趕…
…我怎會有辦法」。陳：「好、好」。施：「快一點啦。許桑請
款單怎麼還沒到老戴（指工程員戴浩仁）那？」陳：「許桑他比
較慢，對啦」。施：「我有跟老戴交代說，叫他進去不用對，請
款單快一點送，我和局長（劉駿明）今天早上本來有在等你們的
請款，怎麼會還沒送來，快點、快點」。陳：「好、好」。施：
「車子也要快一點，要不然到時候局長幫你們請款單幫你們蓋一
蓋，一到現場卻看不見車子……。」。陳：「我知道，我現在馬
上聯絡，我等會再向你報告」等語（見聲監字第八八號卷第二０
二至二０三頁）。以陳添財為業者，而施學竣身為監工單位之課
長，其等二人間之上揭對話，何以施學竣向業者陳添財表示沒車
，蓋章會手軟；又何以承包商高達數百萬元之趕工獎金，施學竣
如此關心，並一再催促，其動機安在；另為何施學竣要交代戴浩
仁不用核對請款單；再其中施學竣所謂「車子也要快一點，要不
然到時候局長幫你們請款單幫你們蓋一蓋，一到現場卻看不見車
子……」，是否表示身為局長之劉駿明知道有違規圖利之情。凡
此均有疑竇，原審未予深究釐清，遽以施學竣於電話中要求陳添
財儘速請款，與常情相符，揆諸前揭說明，其採證亦難認符合經
驗法則。檢察官上訴意旨指摘原判決此部分不當，非無理由，應
認原判決關於被告等五人部分有撤銷發回更審之原因。
據上論結，應依刑事訴訟法第三百九十七條、第四百零一條，判
決如主文。
中    華    民    國  一○○  年    十    月   十四   日
                      最高法院刑事第五庭
                          審判長法官  邵  燕  玲  
                                法官  李  伯  道  
                                法官  孫  增  同  
                                法官  李  英  勇  
                                法官  李  嘉  興  
本件正本證明與原本無異
                                      書  記  官  
中    華    民    國  一○○  年    十    月   十九   日
                                                      v